ACORDAO-COMPLETO-2387736

ACÓRDÃO DE RELAÇÃO

ACÓRDÃO DE RELAÇÃO 2832/2019 ATA 46/2019 - PLENÁRIO

Acórdão 2832/2019-TCU-Plenário
	VISTOS e relacionados estes autos de Representação do Ministério Público junto ao TCU, com pedido de expedição de medida cautelar, em face de supostas irregularidades nos financiamentos concedidos pelo Banco Nacional de Desenvolvimento Econômico e Social (Bndes) ao município do Rio de Janeiro, especialmente os destinados à execução das obras de infraestrutura, no campo da mobilidade urbana, realizados por ocasião da Copa do Mundo de 2014 e das Olimpíadas de 2016 (Peça 1) ;
	Considerando que o representante alega, em essência que:
	a) a possibilidade de ter ocorrido desvio de finalidade para o atendimento a interesses pessoais, políticos e eleitorais; bem como a suposta inexistência de motivação adequada para as concessões dos financiamentos do Bndes ao município do Rio de Janeiro;
	b) a necessidade de o Tribunal, cautelarmente, acompanhar a execução das garantias pelo Bndes nos referidos contratos de financiamento, em virtude do iminente risco de a União vir a arcar com os prejuízos decorrentes do inadimplemento do município do Rio de Janeiro, na qualidade de avalista das operações financeiras, conforme matéria publicada no site do jornal "O Globo", "o Bndes já acionou a União, que é avalista dos empréstimos, para cobrir a parcela de setembro";
	Considerando que, com base nos argumentos que apresenta na Peça 1, requer a este Tribunal que:
a) conheça e verifique, com relação aos financiamentos destinados ao Município do Rio de Janeiro, sobretudo aqueles destinados às obras para a realização da Olimpíada 2014: 
a.1) se houve desvio de finalidade visando a atender indevidamente interesses pessoais, políticos e eleitorais nos financiamentos concedidos ao município do Rio de Janeiro; e
a.2) se esses financiamentos foram acompanhados de motivações nas escolhas de quais projetos seriam financiados;
b) a acompanhar, com relação ao inadimplemento das parcelas da dívida pela prefeitura do Rio de Janeiro, se o Bndes adotou as providências necessárias para executar os valores oferecidos em garantia da dívida; e
c) uma vez que se fazem presentes, no caso em exame, o fumus boni iuris e o periculum in mora, determinar em caráter cautelar que se faça o monitoramento imediato sobre o desenrolar do inadimplemento objeto desta Representação bem como sobre as providências que vem sendo adotadas pela Prefeitura do Rio de Janeiro para regularização do impasse. (Grifou-sec) .
Considerando que a Secretaria de Controle Externo da Administração Indireta no Rio de Janeiro (SecexEstatais) , inicialmente, realizou a oitiva prévia do Bndes e promoveu as diligências necessárias ao acompanhamento inicial dos contratos de financiamento questionados pelo representante (Peça 7) ;
	Considerando que a unidade técnica ao analisar a Representação concluiu, quando à admissibilidade, que a Representação preenche os requisitos de admissibilidade constantes no art. 235 do Regimento Interno do TCU, podendo ser conhecida;
	Considerando que a unidade realizou o exame técnico da Representação e, no que tange à cautelar e ao mérito concluiu que:
	a) a medida cautelar requerida na alínea c da inicial restou prejudicada, por ausência dos pressupostos do fumus boni iuris e do periculum in mora, notadamente porque a União não arcará com qualquer prejuízo decorrente do eventual acionamento das garantias pelo Bndes, já que poderá executar as contragarantias do FPM e efetuar a retenção dos valores devidos, com os acréscimos legais e contratuais;
	b) que  no mérito, a representação deve ser considerada parcialmente procedente, para promover o acompanhamento das providências adotadas pelo Bndes em relação ao inadimplemento do município do Rio de Janeiro, cujas parcelas em atraso dos contratos de financiamento totalizavam cerca de R$ 250 milhões em 22/10/2019 (alínea 'b' da exordial) ;
	c) que os demais requerimentos do MP/TCU, pelos motivos a seguir resumidos, carecem de competência deste Tribunal e/ou já restam tratados:
	c.1) quanto ao pleito da alínea a.1, este Tribunal não dispõe de instrumentos de investigação próprios para, ao final de uma eventual fiscalização, reunir, de forma clara e inequívoca, evidências que corroborem as suspeitas acerca de supostos interesses pessoais, políticos ou eleitorais nos financiamentos em exame;
	c.2.) qualquer conclusão nesse sentido não dependeria da atuação exclusiva desta Corte, mas do exame dos documentos e informações coligidos por outros órgãos da rede de controle, incluindo o Ministério Público Federal e a Polícia Federal, utilizando-se de instrumentos como, por exemplo, escutas telefônicas, quebra dos sigilos bancário, fiscal e telefônico etc.;
	c.3.) o pedido da alínea a.2, para o Tribunal verificar "se esses financiamentos foram acompanhados de motivações nas escolhas de quais projetos seriam financiados", por se tratar de matéria já auditada por aquela unidade técnica e apreciada por meio dos Acórdãos 1341/2016 e 1977/2017, ambos do Plenário, Ministro-Relator Augusto Sherman Cavalcanti, já restam tratados;
	c.4.) em acompanhamento inicial, com base no Índice Firjan de Gestão Fiscal (IFGF 2019, anobase 2018) , verificou-se que o município do Rio de Janeiro se encontra em situação financeira quase crítica;
	c.5.) no âmbito administrativo, constatou-se que o Bndes vem enfrentando grande dificuldade operacional para a retenção dos valores das garantias contratuais, especialmente as do ICMS e do IPVA;
	c.6.) não se identificou um procedimento padronizado para a execução das garantias contratuais, que impeça o mutuário inadimplente de burlar o sistema de garantias e contragarantias, mediante a transferência imediata dos recursos creditados nas contas vinculadas daquelas receitas para outras contas da sua titularidade, artifício utilizado pelo município do Rio de Janeiro nos contratos examinados;
	c.7.) verificou que aquele município está buscando, sem êxito, até o momento, uma decisão judicial que dê suporte a uma moratória para pagar as dívidas, vencidas e que se vencerem, no presente exercício financeiro, somente em 2020, com a arrecadação do IPTU (Peça 11, p. 37) ;
	c.8.) considera que, nos termos do inciso V do art. 169 do RI/TCU, foi cumprido o objetivo para o qual este processo de representação foi constituído, no bojo do qual a unidade técnica realizou um acompanhamento inicial e que, dessa forma, deve-se dar continuidade ao acompanhamento em processo específico, ao qual os presentes autos deverão ser oportunamente apensados;
	Considerando o registro adicional à Peça 32, que em 14/11/2019 foi publicada matéria no Jornal Extra (Conglomerado O Globo) noticiando o bloqueio de contas do ICMS e IPVA da Prefeitura do Rio de Janeiro por conta de dívidas com o Bndes não liquidadas, Peça 29;
	Considerando, por fim, a análise instrutória às Peças 30 a 32, que entendi como adequadas e cujas análise e as propostas apresentadas, por percucientes, incorporo às minhas razões de decidir neste processo.
	Os Ministros do Tribunal de Contas da União, reunidos em Sessão de Plenário, quanto ao processo a seguir relacionado, com fundamento nos arts. 15, inciso I, alínea p, 143, inciso V, alínea a, do Regimento Interno deste Tribunal, ACORDAM, por unanimidade, em:
	a) conhecer da presente Representação, satisfeitos os requisitos de admissibilidade previstos nos arts. 235 e 237, inciso I, do Regimento Interno deste Tribunal, e no art. 103, § 1º, in fine, da Resolução TCU 259/2014;
	b) indeferir adoção da medida cautelar formulado pelo MP/TCU na alínea c da Representação, tendo em vista a inexistência dos pressupostos necessários para a sua implementação;
	c) no mérito, considerar a representação parcialmente procedente, para:
	c.1) indeferir o requerimento da alínea a.1, porquanto este Tribunal não dispõe de instrumentos de investigação próprios para concluir, de maneira inequívoca, acerca da existência dos supostos interesses pessoais, políticos ou eleitorais nos financiamentos do Bndes ao município do Rio de Janeiro;
	c.2) indeferir o requerimento da alínea a.2, por se tratar de matéria já auditada por esta unidade técnica e apreciada por meio dos Acórdãos 1341/2016 e 1977/2017, ambos do Plenário, Ministro-Relator Augusto Sherman Cavalcanti; e
	c.3) deferir o requerimento da alínea b, para, no exercício do controle externo concomitante, realizar o acompanhamento das providências adotadas pelo Bndes, em relação ao inadimplemento dos contratos de financiamento firmados com o município do Rio de Janeiro;
	d) determinar à Secretaria de Controle Externo da Administração Indireta no Rio de Janeiro (SecexEstataisRJ) que, em complemento ao acompanhamento inicial realizado nestes autos, autue processo de fiscalização do tipo Acompanhamento (Acom) , para verificar o desfecho das providências administrativas e judiciais adotadas pelo Bndes quanto aos referidos inadimplementos contratuais;
	e) comunicar ao representante e ao Banco Nacional de Desenvolvimento Econômico e Social (Bndes) sobre a presente deliberação, encaminhando-lhes cópia do Relatório e do Voto que a fundamentam; e
	f) encerrar e apensar os presentes autos ao processo de Acompanhamento (Acom) que vier a ser autuado, com supedâneo no inciso V do art. 169 do RI/TCU, c/c os artigos 37 e 40, inciso III, da Resolução TCU 259/2014.
1. Processo TC-Processo 036.978/2019-1 (REPRESENTAÇÃO) 
	1.1. Órgão/Entidade: Banco Nacional de Desenvolvimento Econômico e Social.
	1.2. Relator: Ministro Aroldo Cedraz.
	1.3. Representante do Ministério Público: não atuou.
	1.4. Unidade Técnica: Secretaria de Controle Externo da Administração Indireta no Rio de Janeiro (SecexEstatais) .
	1.5. Representação legal: Marcia Aita Almeida (13.539/OAB-DF) e outros, representando Banco Nacional de Desenvolvimento Econômico e Social, Bndes Participações S.A. e Agência Especial de Financiamento Industrial. 
	1.6. Determinações/Recomendações/Orientações: não há.

AROLDO CEDRAZ

Não atuou.

REPRESENTAÇÃO (REPR)

Secretaria de Controle Externo da Administração Indireta no Rio de Janeiro (SecexEstatais).